臺灣新竹地方法院刑事判決
111年度金訴字第568號
公  訴  人  臺灣新竹地方檢察署檢察官
被      告  余東書


                    (現因另案在法務部○○○○○○○執行  中)
上列被告因違反洗錢防制法等案件，經檢察官提起公訴（111年
度偵字第6929號），本院依簡式審判程序判決如下：
    主  文
余東書犯如附表「主文」欄所示之罪，主文及宣告刑各如附表「
主文」欄所載。應執行有期徒刑1年4月。　　
    事實及證據
一、犯罪事實：
    余東書於民國109年3月間，基於參與犯罪組織之犯罪意思，
    參與真實姓名年籍不詳自稱「陳星安」、「林哥」之成年男
    子及其所屬，以實施詐術為手段所組成之具有持續性、牟利
    性之結構性詐欺取財組織，擔任俗稱「車手」之工作，負責
    自人頭帳戶提領被害人遭詐欺之款項並轉交予上手。余東書
    與「陳星安」、「林哥」及其他詐欺集團成員即意圖為自己
    不法之所有，基於3人以上共同犯詐欺取財及共同洗錢之犯
    罪意思聯絡，由詐欺集團之其他成員於附表所示詐欺時間，
    以附表所示之詐欺方式，向附表所示之人施以詐術，致附表
    所示之人均陷於錯誤，各依該詐欺集團成員指示，於附表所
    示之匯款時間，將附表所示之款項匯入附表所示之帳戶內。
    嗣余東書收受「陳星安」之所交付如附表所示帳戶之提款卡
    ，並依「陳星安」之指示於附表所示提領時間，提領附表所
    示現金後，將提領款項交予「陳星安」再轉交予「林哥」上
    繳該詐欺集團，以此方式隱匿詐欺所得之去向。嗣經附表所
    示之人發覺遭騙報警處理，經警調閱監視器錄影畫面後，始
    循線查悉上情。
二、證據名稱：
（一）被告余東書於警局詢問時、檢察官訊問時、本院準備程序
      及簡式審判程序審理時之自白。
（二）證人陳琪鑫及丁翊涵分於警詢時之證述。
（三）中華郵政股份有限公司109年7月22日儲字第1090182846號
      函及所附帳號00000000000000號帳戶（戶名滕意歆）、帳
      號00000000000000號帳戶（戶名翁意蓁）之基本資料、客
      戶歷史交易明細。　　　
（四）告訴人陳琪鑫之報案資料（內政部警政署反詐騙諮詢專線
      紀錄表、臺南市政府警察局第一分局德高派出所受理詐騙
      帳戶通報警示簡便格式表、金融機構聯防機制通報單、受
      理各類案件紀錄表），及所提出之郵政存簿儲金簿封面及
      內頁交易明細、玉山銀行交易明細。
（五）告訴人丁翊涵之報案資料（內政部警政署反詐騙諮詢專線
      紀錄表、臺中市政府警察局烏日分局犁份派出所受理詐騙
      帳戶通報警示簡便格式表、金融機構聯防機制通報單、受
      理刑事案件報案三聯單、受理各類案件紀錄表）。
（六）被告余東書提領時地一覽表及提領影像翻拍照片。　　　
三、論罪科刑：
（ㄧ）洗錢防制法業於105年12月28日修正公布，並於106年6月  
      28日生效施行（下稱新法）。修正前該法（下稱舊法）  
      第1條揭櫫之立法目的為「防制洗錢，追查重大犯罪」， 
       而本次修法後修正為「為防制洗錢，打擊犯罪，健全防 
       制洗錢體系，穩定金融秩序，促進金流之透明，強化國 
       際合作」，其立法目的及保護法益，已自單純國家對重 
       大（特定）犯罪之追訴及處罰，擴增至防制洗錢體系之 
       健全、金融秩序之穩定及透明金流軌跡之建置。至於洗 
       錢犯罪本質在於影響合法資本市場並阻撓偵查，且洗錢 
       之行為包含處置（即將犯罪所得直接予以處理）、多層 
       化（即為使偵查機關難以追查金流狀況，以迂迴層轉、 
       化整為零之多層化包裝方式，掩飾或隱匿特定犯罪所   
       得）及整合（即收受、持有或使用他人犯罪所得，使該 
       犯罪所得披上合法之外衣，回歸正常金融體系）等各階 
       段行為，其模式不祗一端，故為澈底打擊洗錢犯罪，新 
       法乃參照相關國際標準建議及公約之洗錢行為定義，將 
       洗錢行為之處置、多層化及整合等各階段，全部納為洗 
       錢行為，而於新法第2條規定：「本法所稱洗錢，指下列
        行為：一、意圖掩飾或隱匿特定犯罪所得來源，或使他
        人逃避刑事追訴，而移轉或變更特定犯罪所得。二、掩
        飾或隱匿特定犯罪所得之本質、來源、去向、所在、所
        有權、處分權或其他權益者。三、收受、持有或使用他
        人之特定犯罪所得。」以求與國際規範接軌。從而，行
        為人對於特定犯罪所得，基於洗錢之犯意，參與整體洗
        錢過程中任一環節之處置、分層化或整合行為，致生新
        法所保護法益之危險者，即應屬新法所欲禁絕之洗錢行
        為。基此，洗錢之定義，在新法施行後，與舊法之規定
        已然有別，因而過往實務見解認為，行為人對犯特定犯
        罪所得之財物或利益作直接使用或消費之處分行為，或
        僅將自己犯罪所得財物交予其他共同正犯，祗屬犯罪後
        處分或移轉贓物之行為，非本條例所規範之洗錢行為，
        已與新法所規定之洗錢態樣有所扞格。因為行為人如意
        圖掩飾或隱匿特定犯罪所得來源，而將特定犯罪所得直
        接消費處分，或移轉交予其他共同正犯予以隱匿，甚或
        交由共同正犯以虛假交易外觀掩飾不法金流移動，依新
        法規定，皆已侵害新法之保護法益，係屬新法第2條第1
        或2款之洗錢行為，尚難單純以不罰之犯罪後處分贓物
行        為視之（最高法院110年度台上字第809號判決意旨參
          照）。查被告余東書與「陳星安」、「林哥」及其所
屬        詐欺集團成員等人共同基於上開犯意之聯絡，由被告
自        附表所示帳戶提領詐欺取財款項後將犯罪所得款項交
予       「陳星安」再轉交予「林哥」而上繳詐欺集團，且被
告亦        不知「陳星安」及「林哥」之真實姓名及年籍，足
見被        告對於自己經手之款項最終由何人取走、做何利用
均不        知悉，客觀上顯係透過提領現金交付上游製造多層
次之        資金斷點，使偵查機關難以再向上溯源，並使詐欺
共犯        得以直接消費、處分，以掩飾不法金流移動之虛假
外觀        ，而達到隱匿該特定犯罪所得之去向、所在之結果
，且        被告主觀上對於其行為將造成掩飾、隱匿該詐欺犯
罪所        得去向、所在之結果均知悉，猶仍執意為之，其所
為自        非僅係為詐欺共犯取得犯罪所得，而兼為洗錢防制
法第2        條第2款之掩飾、隱匿特定犯罪所得來源及去向之
行為。
（二）論罪：被告余東書就犯罪事實欄及附表編號1、2所為，均
      係犯組織犯罪防制條例第3條第1項後段之參與犯罪組織罪
      、刑法第339條之4第1項第2款之3人以上共同詐欺取財罪
      及洗錢防制法第14條第1項之一般洗錢罪。
（三）共同正犯：按共同正犯之成立，祇須具有犯意之聯絡，行
      為之分擔，既不問犯罪動機起於何人，亦不必每一階段犯
      行，均經參與；共同正犯間，非僅就其自己實施之行為負
      其責任，並在犯意聯絡之範圍內，對於他共同正犯所實施
      之行為，亦應共同負責，換言之，共同正犯，係在合同之
      意思內各自分擔犯罪行為之一部，相互利用他人之行為，
      以達其犯罪之目的者，即應對全部所發生之結果，共同負
      責；另共同正犯之意思聯絡，原不以數人間直接發生者為
      限，即有間接之聯絡者，亦包括在內，如甲分別邀約乙、
      丙犯罪，雖乙、丙間彼此並無直接之聯絡，亦無礙於其為
      共同正犯之成立。查一般詐欺集團之犯罪型態及模式，自
      收集被害人個人資料、撥打電話等方式實行詐欺、提領詐
      得款項、繳回贓款、分贓等各階段，乃需由多人縝密分工
      方能完成之集團性犯罪，倘其中有任一環節脫落，顯將無
      法順遂達成詐欺集團詐欺取財之結果。被告於加入上開詐
      欺集團後，雖非居於核心地位，亦未自始至終參與各階段
      之犯行，然其主觀上對該詐欺集團呈現細密之多人分工模
      式及彼此扮演不同角色、分擔相異工作而屬有結構性組織
      等節，已有所認知，且其所參與者既係本件整體詐欺取財
      犯罪計畫不可或缺之重要環節，而與該詐欺集團其他成員
      間，在合同意思範圍內，各自分擔犯罪行為之一部，彼此
      相互利用他人之行為，最終共同達成其等詐欺取財犯罪之
      目的，則被告自應就其參與之詐欺取財犯行，同負全責。
      故被告與該詐欺集團其他成員間，就上開犯行，具有犯意
      之聯絡及行為之分擔，應依刑法第28條之規定，論以共同
      正犯。
（四）想像競合犯：按行為人以一參與詐欺犯罪組織，並分工加
      重詐欺行為，同時觸犯參與犯罪組織罪及加重詐欺取財罪
      ，雖其參與犯罪組織之時、地與加重詐欺取財之時、地，
      在自然意義上非完全一致，然二者仍有部分合致，且犯罪
      目的單一，依一般社會通念，認應評價為一罪方符合刑罰
      公平原則，應屬想像競合犯，如予數罪併罰，反有過度評
      價之疑，實與人民法律感情不相契合。是以倘若行為人於
      參與犯罪組織之繼續中，先後加重詐欺數人財物，因行為
      人僅為一參與組織行為，侵害一社會法益，應僅就首次犯
      行論以參與犯罪組織罪及加重詐欺罪之想像競合犯，而其
      後之犯行，乃為其參與組織之繼續行為，為避免重複評價
      ，當無從將一參與犯罪組織行為割裂再另論一參與犯罪組
      織罪，而與其後所犯加重詐欺罪從一重論處之餘地（最高
      法院107 年度台上字第1066號判決意旨參照）。準此，被
      告所犯參與犯罪組織罪，與如附表編號1所示首次三人以
      上共同犯詐欺取財罪間，為想像競合犯，應依刑法第55條
      前段規定，從一重之3人以上共同詐欺取財罪處斷。
（五）數罪併罰：按加重詐欺罪係侵害個人財產法益之犯罪，其
      罪數計算，當以被害人數、被害次數之多寡，決定其犯罪
      之罪數。是被告所犯如附表編號1、2所示各次犯行，犯意
      各別，行為互殊，應予分論併罰。
（六）科刑：關於本件應該要判被告多久的刑度部分，本院依照
      刑法第57條的規定，以被告的責任為基礎，考慮到被告正
      值青年，有相當之謀生能力，不思以正當方式獲取金錢，
      竟加入詐欺集團而為本案詐欺犯行，造成被害人之財產損
      害，更嚴重影響社會治安，所為實無足取，惟念及被告犯
      後均坦承犯行，態度尚屬良好，兼衡被告於詐騙集團中所
      擔任之分工角色與所生危害程度、告訴人受騙金額多寡、
      被告之犯罪動機、手段、前科素行，參以其為高中肄業之
      智識程度、曾經從事業務、家裡有媽媽、姐姐及妹妹、經
      濟狀況普通、沒有負債、離婚、育有1名3歲半之小孩由前
      妻照顧等一切情狀，分別量處如附表主文欄所示之刑，並
      定應執行刑之刑，以資懲儆。　　　
四、沒收部分：
    按共同正犯犯罪所得之沒收或追徵，應就各人所分得之數為
    之，倘若共同正犯內部間，對於不法利得分配明確時，應依
    各人實際分配所得宣告沒收（最高法院107年度台上字第157
    2號判決意旨參照）。查被告依「陳星安」之指示於附表所
    示提領時間，提領附表所示現金後，將提領款項交予「陳星
    安」，但據被告供述：「陳星安」沒有給我錢，他只叫我幫
    他領錢，我有交給他，他也沒有給我錢，我沒有得到報酬等
    語在卷（見本院卷第121頁），且卷內尚無積極證據足認其
    有因此實際取得何報酬或利益，故不予宣告沒收犯罪所得，
    附此敘明。
五、不予諭知強制工作之說明：
　　末按司法院大法官110年12月10日釋字第812號解釋意旨略以
    ：106年4月19日修正公布之組織犯罪防制條例第3條第3項規
    定「犯第1項之罪者，應於刑之執行前，令入勞動場所，強
    制工作，其期間為3年。」（嗣107年1月3日修正公布第3條
    ，但本項並未修正），就受處分人之人身自由所為限制，違
    反憲法比例原則及憲法明顯區隔原則之要求，與憲法第8條
    保障人身自由之意旨不符，應自本解釋公布之日起失其效力
    等語，是本案被告所犯參與犯罪組織罪部分，本院爰不依組
    織犯罪防制條例第3條第3項規定為強制工作之諭知，附此敘
    明。    　　　　　
六、依刑事訴訟法第273條之1第1項、第299條第1項前段，判決
    如主文。
本案經檢察官陳子維提起公訴，檢察官邱宇謙到庭執行職務。
中　　華　　民　　國　　111 　年　  12　 月　 　16　　日
                  刑事第七庭  法  官  馮俊郎
以上正本證明與原本無異。 
如不服本判決應於收受本判決後20日內向本院提出上訴書狀，上
訴書狀應敘述具體理由。上訴書狀未敘述上訴理由者，應於上訴
期間屆滿後20日內補提理由書狀於本院（均須按他造當事人之人
數附繕本）「切勿逕送上級法院」。
告訴人或被害人如對於本判決不服者，應具備理由請求檢察官上
訴，其上訴期間之計算係以檢察官收受判決正本之日期為準。
中　　華　　民　　國　　111 　年　  12　 月　 　16　　日
                              書記官  彭筠凱
附錄本案論罪科刑實體法條全文：
組織犯罪防制條例第3條第1項
發起、主持、操縱或指揮犯罪組織者，處3年以上10年以下有期
徒刑，得併科新臺幣1億元以下罰金；參與者，處6月以上5年以
下有期徒刑，得併科新臺幣1千萬元以下罰金。但參與情節輕微
者，得減輕或免除其刑。

刑法第339條之4
犯第339條詐欺罪而有下列情形之一者，處1年以上7年以下有期
徒刑，得併科1百萬元以下罰金：
一、冒用政府機關或公務員名義犯之。
二、三人以上共同犯之。
三、以廣播電視、電子通訊、網際網路或其他媒體等傳播工具，
    對公眾散布而犯之。
前項之未遂犯罰之。

洗錢防制法第14條
有第二條各款所列洗錢行為者，處7年以下有期徒刑，併科新臺
幣5百萬元以下罰金。
前項之未遂犯罰之。
前二項情形，不得科以超過其特定犯罪所定最重本刑之刑。　
　
附表：　　
編號 被害人 詐騙時間及詐騙方法 提領時間及提領金額 主文 1 陳琪鑫 (提告) 詐欺集團成員於109年3月16日下午5時許，假冒愛上新鮮購物網站人員撥打電話予陳琪鑫，向陳琪鑫佯稱先前購物遭誤設為分期付款，須依指示操作自動櫃員機取消云云，致陳琪鑫陷於錯誤，於109年3月17日下午3時35分、3時46分、3時54分許，分別轉帳新臺幣（下同）4萬9,987元、2萬9,987元、2萬9,985元至滕意歆之中華郵政股份有限公司帳號00000000000000號帳戶內。 （人頭帳戶提供者即另案被告翁曉雯所犯詐欺等罪，經臺灣苗栗地方法院以109年度苗簡字第765號判決在案。） 余東書於109年3月17日下午3時55分至3時56分許，在新竹市○區○○路○段000號1樓之萊爾富超商新竹竹賓店內，使用自動櫃員機提領2萬元、2萬元、2萬元。 余東書犯三人以上共同詐欺取財罪，處有期徒刑1年2月 。 2 丁翊涵 (提告) 詐欺集團成員於109年3月17日晚間6時許，假冒衛立兒生活館人員及台新銀行人員撥打電話予丁翊涵，向丁翊涵佯稱其信用卡重複刷卡，須依指示操作自動櫃員機取消云云，致丁翊涵陷於錯誤，於109年3月17日晚間10時22分轉帳9萬9,999元至翁意蓁之中華郵政股份有限公司帳號00000000000000號帳戶內。 （人頭帳戶提供者即另案被告翁曉雯所詐欺等罪，經臺灣苗栗地方法院以109年度苗簡字第765號判決在案。） 余東書於109年3月17日晚間11時41分至11時43分許，在新竹市○區○○路○段000號之統一超商華國店內，使用自動櫃員機提領2萬元、2萬元、2萬元。 余東書犯三人以上共同詐欺取財罪，處有期徒刑1年3月 。